# Resultados

A presente seção é dedicada ao cálculo do que chamamos de *número efetivo de processos* relativos à matéria empresarial nas varas cíveis da Comarca de São Paulo. Define-se essa quantidade como o volume processual corrigido por um fator de conversão que associe a carga de trabalho específica de processos empresariais e a carga de trabalho associada a processos comuns. Essa correção visa calcular quantos processos cíveis comuns proporcionam a mesma quantidade de trabalho de um processo empresarial, considerando como referência o magistrado médio.

O cálculo dessa quantidade possui três componentes. Na subseção \@ref(identificacao), obtemos uma estimativa para o *número absoluto de processos* empresariais distribuídos por ano no Foro Central Cível, denotado por $N$, seguindo a metodologia descrita na seção anterior. Na subseção \@ref(tempos) calculamos uma taxa de conversão de processos cíveis comuns em empresariais, denotada $T_{E,C}$, que deve ser interpretada como a quantidade média de processos cíveis comuns que proporcionam a um magistrado a mesma quantidade de trabalho que um processo empresarial médio. Por fim, na subseção \@ref(regionais) estimamos a proporção de processos empresariais da comarca de São Paulo que tramitam no Foro Central Cível (denotado pela letra $p$), possibilitando o cálculo do número total de processos empresariais da comarca de São Paulo.

Assim, pelo descrito acima, o *número efetivo de processos*, denotado $N_e$, é dado por

$$ 
N_e = \frac{N \times T_{E,C}}{p} .
$$

## Volume processual {#identificacao}

O número total $N$ de processos empresariais distribuídos em cada ano pode ser representado por uma soma de duas quantidades: o número $N_0$ de processos classificados corretamente e $C$ a cifra oculta de processos empresariais com classificações genéricas. A expressão é dada por

$$ 
N = N_0 + C.
$$

Filtrando apenas os processos classificados corretamente, obtivemos $N_0 = `r N0` $ processos empresariais por ano. Para estimar de $C$, o primeiro passo adotado foi estabelecer um intervalo de variação para essa quantidade. 

Supondo que todos os processos com assuntos genéricos são empresariais, teríamos uma média de `r Nmax` distribuídos anualmente. Essa quantidade é considerada muito alta, já que sozinha justificaria a criação de pelo menos `r Vmax` novas varas, considerando o critério do Provimento n. 82/2011. O valor real de processos empresariais distribuídos por ano é um número situado entre `r N0` e `r Nmax`, de tal forma que o problema de estimação de $N$ equivale à escolha de um valor dentro desse intervalo.

A metodologia escolhida para o cálculo de $C$ consiste em obter, para cada classificação genérica, o número de esperado de processos empresariais classificados incorretamente. A Tabela \@ref(tab:esperados) contém as 10 classificações genéricas que podem resultar em processos empresariais e os respectivos números esperados de processos. $C$ é calculado somando os valores da segunda coluna, resultando em `r C`.

```{r esperados}
numeros_esperados %>% 
  knitr::kable(longtable = TRUE, booktabs = TRUE,
               caption = 'Tabela do número esperado de processos empresariais para cada classificação genérica.')
```

Assim, concluímos que o volume total de processos empresariais distribuídos por ano é dado por $N = N_0 + C = `r N`.$

## Complexidade processual {#tempos}

<!-- Como um primeiro exemplo da aplicação do conceito, na Tabela 2 comparamos as medianas, medida resumo mais utilizada no estudo da duraçao de eventos, da quantidade $V$ dentro de cada tipo processual em estudo. Conclui-se dessa análise que, quando julgam processos empresariais, em 50% dos processos os magistrados gastam um tempo 60% maior do que nos demais casos. -->

<!-- ```{r} -->

<!-- d_fcc %>%  -->
<!--   filter(tipo != "RJ") %>%  -->
<!--   group_by(tipo) %>%  -->
<!--   summarise(t_deci_total = median(t_deci_total , na.rm = T)) -->

<!-- ``` -->

<!-- A comparação desses tempos, além das questões associadas a viscosidade, também sugere que uma certa quantidade de processos empresariais implica, para os magistrados, em uma maior quantidade de trabalho do que essa mesma quantidade de processos dos demais tipos proporcionaria. Decorre disso que, ao considerar a carga de trabalho nas varas especializadas, não é suficiente comparar os números absolutos. -->

<!-- Comparação das medianas simples da variável $V$ não é suficiente para  -->

Conforme descrito na seção \@ref(metotempos), a razão entre a quantidade de trabalho proporcionada por processos empresariais e comuns foi obtida comparando os tempos gastos pelos magistrados em cada situação. A Figura \@ref(fig:sobrev) ilustra o resultado da análise desse tempo com as curvas de sobrevivência para cada tipo de processo. Analisando as curvas nota-se que, para toda quantidade de dias corridos $d$, a proporção de processos empresariais que consomem mais do que $d$ dias dos magistrados é estritamente maior do que a proporção de processos cíveis comuns consumindo essa mesma quantidade.

```{r sobrev, fig.cap='Curva de sobrevivência dos tempos acumulados gastos em decisões e despachos (dias).', fig.width=8, fig.height=4}
p_sobrev
```

Essa observação mostra que a carga de trabalho associada a processos empresariais é maior do que a carga associada a processos comuns. Entretanto, a fim de calcular a taxa $T_{E,C}$, precisamos de uma medida-resumo da diferença entre as duas curvas. Um resumo natural para curvas de sobrevivência é a quantidade de dias superada por exatamente metade dos processos observados, que é a mediana do tempo total gasto em decisões e despachos. Adotando esse critério, a comparação das duas curvas sugere o valor de $T_{E,C}$ fixado deve ser igual a `r Tec`.

## Foros regionais {#regionais}

A Secretaria de Planejamento do TJSP (SEPLAN), a pedido da Corregedoria Geral, produziu um relatório analítico contendo levantamentos de dados sobre processos empresariais nas varas da Comarca de São Paulo. Ao contrário do presente estudo, que limita-se ao Foro Central Cível, esse relatório estende suas considerações para os processos distribuídos no Foros Regionais, e propõe uma metodologia de contagem de processos similar a apresentada pela ABJ.

A partir de uma lista de assuntos elaborada junto à Corregedoria, a SEPLAN apurou que aproximadamente 60% dos processos empresariais tramitam no Foro Central Cível. Assim, consideramos para os fins da análise que $p = 0.6$, mesmo que os dois relatórios divirjam com relação a escolha de assuntos associados à processos de matéria empresarial.
