--- 
title: "Estudo sobre varas empresariais na Comarca de São Paulo"
author: "Associação Brasileira de Jurimetria"
date: "`r as.Date('2016-11-28')`"
site: bookdown::bookdown_site
output: bookdown::gitbook
documentclass: book
biblio-style: apalike
link-citations: yes
github-repo: abjur/tjspBook
description: "Relatório elaborado a pedido da corregedoria do Tribunal de Justiça do Estado de São Paulo com a finalidade de viabilizar a instalação de varas especializadas."
---

# Preâmbulo

Este é um relatório escrito em **Markdown** descrevendo um estudo realizado para a corregedoria do Tribunal de Justiça de São Paulo. O estudo em questão teve a finalidade de auxiliar a tomada de decisão na criação das varas especializadas em direito comercial na Comarca de São Paulo.

Para compilar este relatório, você precisará da versão de desenvolvimento do pacote **bookdown** disponível no Github do rstudio:

```{r eval=FALSE}
devtools::install_github("rstudio/bookdown")
```

Cada arquivo Rmd contém um e apenas um capítulo, e cada capítulo é definido pelo primeiro nível de cabeçalho `#`.

Para compilar este documento em PDF, você precisará utilizar XeLaTeX.

```{r include=FALSE}
knitr::write_bib(c(
  .packages(), 'bookdown', 'knitr', 'rmarkdown'
), 'packages.bib')
```


```{r config, echo = FALSE, warnings = FALSE, error = FALSE, message=FALSE}
# configs
knitr::opts_chunk$set(echo = FALSE, warning = FALSE, 
                      error = FALSE, message = FALSE)
base <- './'
if(stringr::str_detect(getwd(), 'docs')) base <- '../'

# pacotes
library(tidyverse)
library(lubridate)
library(stringr)
library(readr)
library(survival)
```


```{r setup, echo = FALSE, warnings = FALSE, error = FALSE, message=FALSE, cache=TRUE}
# bases e funcoes
source(paste0(base, 'R/0-funcoes/adicionar_emp.R'))
cnj_empresarial <- readr::read_rds(paste0(base, "data/cnj_empresarial.rds"))
cnj_completa <- readr::read_rds(paste0(base, "data/tabela_cnj_completa.rds"))
d_tidy <- readr::read_rds(paste0(base, "data/d_tidy.rds"))
d_fcc <- readr::read_rds(paste0(base, "data/d_fcc.rds"))
# d_tidy_p <- adicionar_emp(d_tidy, cnj_empresarial, cnj_completa)
d_tidy_p <- readr::read_rds(paste0(base, "data/d_tidy_p.rds"))

# tabela do apendice
tab_cnj <- cnj_empresarial %>%
  roll() %>%
  select(folha, dispositivo_legal, artigo) %>%
  mutate_all(funs(str_trunc(., width = 35))) %>%
  select(assunto = folha,
         `Dispositivo Legal` = dispositivo_legal,
         Artigo = artigo)

# volume de processos
N0 <- ceiling(sum(d_tidy_p$p[d_tidy_p$p == 1]) / 3)
C <- ceiling(sum(d_tidy_p$p[d_tidy_p$p < 1]) / 3)
N <- ceiling(sum(d_tidy_p[['p']]) / 3)
Tec <- round(23/11, 2)
p <- .6
Ne <- ceiling(ceiling(sum(d_tidy_p[['p']]) / 3) * 23/11 / .6)
Nmax <- floor(sum(d_tidy_p$p > 0) / 3)
Nmax <- as.integer(Nmax)
Vmax <- floor(sum(d_tidy_p$p > 0) / 3 / 1800)

numeros_esperados <- d_tidy %>%
  inner_join(d_tidy_p, 'n_processo') %>%
  group_by(assunto) %>%
  summarise(`# Processos` = n(),
            `% Empresariais` = sum(p) / `# Processos`,
            `# Empresariais` = sum(p)) %>%
  filter(`# Processos` > 0, `% Empresariais` != 1,
         `% Empresariais` != 0) %>%
  rename(Assunto = assunto) %>%
  arrange(desc(`# Empresariais`)) %>%
  head(10) %>%
  # janitor::add_totals_row() %>%
  mutate(`% Empresariais` = scales::percent(`% Empresariais`),
         `# Empresariais` = round(`# Empresariais`)) %>%
  # mutate(`% Empresariais` = c(`% Empresariais`[-n()], '-')) %>%
  identity()

 # volume de trabalho
 d_fcc <- d_fcc %>%
   mutate(censura = as.numeric(pmax(julgado, baixa, recurso, sentenca)),
          censura = if_else(censura > 0, 1, 0)) %>%
   mutate(t_deci_total = n_deci_e_desp * t_deci)

 p_sobrev <- d_fcc %>%
   filter(tipo != "RJ") %>%
   with(survfit(Surv(t_deci_total, censura) ~ tipo)) %>%
   ggfortify:::autoplot.survfit(conf.int = F, surv.geom = 'line', censor = F) +
   scale_x_continuous(limits = c(0,250)) +
   theme_bw(12) +
   xlab("Total de tempo acumulado\ngasto em decisões e despachos (dias)") +
   ylab("Proporção de processos")
```
